【裁判字號】    94,上訴,649
【裁判日期】    950713
【裁判案由】    貪污治罪條例
【裁判全文】
臺灣高等法院高雄分院刑事判決         94年度上訴字第649號
上  訴  人  臺灣高雄地方法院檢察署檢察官
被      告  庚○○
被      告  己○○○
共      同
選任辯護人  張清雄  律師
            吳建勛  律師
上列上訴人因被告貪污治罪條例案件，不服臺灣高雄地方法院93
年度訴字第2055號中華民國94年4 月13日第一審判決（起訴案號
：臺灣高雄地方法院檢察署93年度偵字第8380號），提起上訴，
本院判決如下：
    主  文
上訴駁回。
    理  由
一、公訴意旨略以：被告庚○○於民國79年8 月至89年6 月間任
    職國立高雄海洋技術學院（下稱高雄海洋技術學院）校長，
    為依據法令從事公務之人員。緣甲○○於81年8 月間進入該
    學院水產養殖系擔任助教，而依據該校教師升等流程，一般
    助教升等講師，或講師升等副教授，或副教授升等教授，均
    需先經過系教師評鑑委員會通過，轉送該學院人事室及教務
    處審核，再送經校長即被告庚○○依職權批准後始能送至「
    教師升等委員會」審議。甲○○於82年間第1 次欲申請升等
    講師，經該學院系教師評鑑委員會通過，轉送該學院人事室
    及教務處均順利審核通過，然被告庚○○卻以甲○○任期未
    滿4 年為理由，不將甲○○之升等案送至「教師升等委員會
    」審議，致使甲○○無法由助教升等講師；甲○○於87年間
    第2 次申請升等講師，經該學院系教師評鑑委員會通過，轉
    送該學院人事室及教務處均順利審核通過，然被告庚○○又
    以甲○○之論文未經校外審核為由，拒絕在甲○○之「教師
    升等資料表」校長批示欄內作任何批示；嗣於88年4 月間，
    甲○○因前2 次提出升等講師之申請均遭被告庚○○之刁難
    ，遂再次前往被告庚○○之辦公室，請求被告庚○○批可將
    申請文件送至該校之「教師升等委員會」審議，詎料被告庚○○竟基於對於職務上行為行求賄賂之犯意，當場暗示甲○○請渠父親乙○○與之見面，經甲○○轉告知乙○○後，乙○○因愛女心切，並鑒於被告庚○○屢次以各種理由刁難甲○○，使甲○○之人事升等案無法送交該校「教師升等委員
    會」審核，乃在隱瞞甲○○之情形下，向甲○○及其夫丁○○分別借款新台幣（下同）18萬元及22萬元，再加上自行籌
    措之10萬元，共準備50萬元賄款，於88年6 月30日將該筆賄
    款送至被告庚○○位於高雄海洋技術學院之宿舍，交予與被
    告庚○○有共同犯意聯絡之被告己○○○（被告庚○○之配
    偶）收執。被告己○○○將賄款交予被告庚○○後，被告庚○○於88年7 月1 日上午刻意將原款以牛皮紙袋包裝退還予
    甲○○，請甲○○將該牛皮紙袋轉交予乙○○，以測試乙○○之誠意，乙○○因事先已了解被告庚○○收受賄款之習性
    ，故決意再次將50萬元賄款送予被告庚○○，遂於同日（7
    月1 日）中午先前往離高雄海洋技術學院宿舍區不遠之位於
    高雄市苓雅區○○○路167 號之唯文食品行購買禮品，再將
    50萬元現金連同禮品送至被告庚○○位於高雄海洋技術學院
    之宿舍，交予與被告庚○○有共同犯意聯絡之被告己○○○
    收執，此次，被告庚○○即放心收受該50萬元之賄款而未再
    退還甲○○及乙○○，且如約定在甲○○之「教師升等資料
    表」校長批示欄內批示送該校「教師升等委員會」審查；嗣
    該校之「教師升等委員會」於88年8 月26日評審結果卻以9
    票對9 票否決甲○○之教師升等案，然因「教師升等委員會
    」所作之決定必須再送至該校之校教師評鑑委員會覆議，88
    年8 月27日校教師評鑑委員會覆議結果認為「教師升等委員
    會」對甲○○升等案之決議顯有不當，應退回「教師升等委
    員會」重新審議，此事在全校引起軒然大波，被告庚○○為
    恐東窗事發，決定退回渠於88年7 月1 日所收受之50萬元賄
    款，惟因該50萬元款項已遭被告庚○○納為己用，被告庚○○遂於88年8 月30日指示出納組組長戊○○自渠台灣銀行高
    雄分行、帳號00000000000 號帳戶領取50萬元款項，以作為
    歸還賄款之用，而戊○○為便宜措施乃先行挪用該校於88年
    8 月25日所收受之日間部延修生及復學生學雜費、網路使用
    費、學生平安保險費用公款之其中50萬元（全部收受之公款
    為54萬220 元）交由被告庚○○使用，被告庚○○並於88年
    8 月30日上午通知甲○○前往渠校長辦公室，在秘書室助理
    富容之面前將50萬元款項以牛皮紙袋包裝後退還予甲○○，
    而戊○○於當日下午1 時55分始自被告庚○○台灣銀行高雄
    分行、帳號00000000000 號帳戶領取50萬元，再加上其餘4
    萬220 元之公款，將總額54萬220 元款項於當日下午1 時56
    分匯入台灣銀行高雄分行、帳號000000000000號、戶名國立
    高雄海洋技術學院之帳戶內補入公庫。乙○○於收到被告庚○○所退還之50萬元賄款後，誤認被告庚○○嫌棄50萬元賄
    款之金額太少，遂再向甲○○之夫丁○○取得50萬元，連同
    先前被告庚○○所退還之款項共100 萬元，於同年9 月3 日
    再度前往唯文食品行購買禮品，再將100 萬元現金連同禮品
    送至被告庚○○位於高雄海洋技術學院之宿舍，交予被告庚○○之妻被告己○○○收執，此時被告庚○○已不敢再收受
    賄款，遂於88年9 月4 日上午通知甲○○前往渠校長辦公室
    ，在秘書室助理富容之面前將100 萬元款項退還予甲○○，
    因認被告庚○○及己○○○共同涉犯貪污治罪條例第5 條第
    1 項第3 款對於職務上之行為收受賄賂罪嫌云云。
二、按犯罪事實應依證據認定之，無證據不得認定犯罪事實；又
    不能證明被告犯罪者，應為無罪判決之諭知，刑事訴訟法第
    154 條第2 項、第301 條第1 項分別定有明文。次按刑事訴
    訟法上所謂認定犯罪事實之證據，係指足以認定被告確有犯
    罪行為之積極證據而言，如未能發現相當證據或證據不足以
    證明，自不能以推測或擬制之方法，以為裁判基礎（最高法
    院29年上字第3105號判例及40年台上字第86號判例參照）；
    又認定犯罪事實，所憑之證據，雖不以直接證據為限，間接
    證據亦包括在內，然無論直接或間接證據，其為訴訟上之證
    明，須於通常一般之人均不致於有所懷疑，而得確信其為真
    實之程度者，始得據為有罪之認定，倘其證明尚未達到此一
    程度，而有合理性懷疑之存在時，即無從為有罪之認定（最
    高法院76年台上字第4986號判例參照）。
三、公訴人認被告庚○○及己○○○涉有上開對於職務上行為收
    受賄賂罪嫌，係以被告己○○○法務部調查局北部地區機動
    工作組及證人甲○○、乙○○、富容、連珠英、何素瓊、張
    桐旗於法務部調查局高雄市調查處（以下簡稱高雄市調查處
    ）、法務部調查局南部地區機動工作組及檢察官偵訊中之陳
    述、證人甲○○87年高雄海洋技術學院教師升等資料表、第
    一商業銀行十全分行戶名丁○○帳號00000000000 號之帳戶
    交易明細表影本、台灣銀行高雄分行戶名甲○○帳號000000
    00000 號之帳戶交易明細表影本、唯文食品於88年7 月1 日
    開立之發票影本、證人甲○○88年高雄海洋技術學院教師升
    等資料表、台灣銀行高雄分行戶名高雄海洋技術學院、帳號
    000000000000號之帳戶交易明細表影本、台灣銀行高雄分行
    戶名庚○○帳號00000000000 號之帳戶交易明細表影本，傳
    票、取款憑條及匯款單影本、唯文食品88年9 月3 日所開立
    之發票影本、第一商業銀行十全分行戶名丁○○帳號000000
    00000 號之帳戶交易明細表影本等，為其論罪依據。訊據被
    告庚○○及己○○○均堅詞否認有何收受賄賂之行為，被告
    庚○○辯稱：伊沒有向證人乙○○或證人甲○○表示過要收
    受賄款，第1 次於88年6 、7 月間，證人甲○○的先生丁○○有到宿舍找伊，伊看其拿1 包用報紙包裝的東西，並向伊
    說醫生有這個習慣，伊就直接說，我們教育界沒有這個習慣
    ，就直接請其回去；第2 次乙○○在伊出國期間約88年8 月
    10日左右，又將50萬元賄款連同禮盒送至伊宿舍，由工友丙○○代收，88年8 月27日伊在台北時工友丙○○打電話通知
    伊，有人家送的水果盒放在冰箱，伊於同年月29日返回高雄
    宿舍時，拿出來看，發現上面有寫證人甲○○之父乙○○贈
    送的字樣，裡面有1 包東西，伊摸一摸感覺是錢，就沒有拆
    開來看，同年月30日伊就帶到學校交還給證人甲○○；另第
    3 次於88年9 月3 日被告己○○○確實有收到證人乙○○贈
    送之禮盒，證人乙○○只是告訴被告己○○○是禮品，當天
    晚上被告己○○○轉交予伊後，打開一看，發現有100 萬元
    的現金，伊於隔天就將禮盒及現金拿去學校還給證人甲○○
    ，並且製做紀錄把錢還給證人甲○○。又伊於88年8 月27日
    上午9 時許，因接獲伊配偶己○○○之電話，告知隔天（星
    期六）需支付伊贈送女兒家電及裝潢房子所須費用50萬元，
    且因伊當天預訂搭乘上午11時許之飛機返回台北參加校務會
    議，來不及趕回宿舍拿取存摺領款，遂委託秘書富容代向學
    校借款50萬元，嗣伊於星期一即8 月30日一早到校時，即將
    存摺交予秘書富容委其自伊銀行帳戶提領50萬元以便返還學
    校，故伊於星期一即8 月30日上午歸還予甲○○之賄款50萬
    元，並非自伊銀行帳戶提領之款項，亦非挪用戊○○收取之
    學校公款，而係將乙○○行賄之賄款原封不動退還；又伊雖
    為校長但並無權責審查教師升等案件應否送交教師升等委員
    會審查等語。被告己○○○則辯稱：伊只有在88年9 月初收
    到乙○○贈送之禮盒1 次，而且當時不知裡面有錢，伊以為
    只是中秋節禮品，伊不知道證人甲○○升等及學校運作之情
    形，伊並未於88年6 月30日及同年7 月1 日收受乙○○之50
    萬元賄款，當時伊人在台北，不在高雄等語。經查：
（一）證據能力方面：
(一)、證人乙○○、甲○○於高雄市調查處、法務部調查局南部地
    區機動工作組陳述之證據能力：
    按被告以外之人於審判外之言詞或書面陳述，除法律有規定
    者外，不得作為證據，刑事訴訟法第159 條第1 項定有明文
    。證人甲○○及乙○○於高雄市調查處及法務部調查局南部
    地區工作組之證詞，係在審判外之陳述，辯護人對其證據能
    力又有所爭執，依上開規定，渠等於高雄市調查處之陳述，
    不具有證據能力，應予以排除。
(二)、證人富容於偵查中陳述之證據能力：
    按被告以外之人於偵查中向檢察官所為陳述，除顯有不可信
    之情況者外，得為證據，同法第159 條之1 第2 項定有明文
    。本件證人富容於檢察官偵查中所為之陳述，其未曾提及檢
    察官在偵查時有不法取供之情形，亦無人反對該項供述得具
    有證據能力，依上說明，其於偵查中之證言自均具有證據能
    力。
(三)、上訴人即被告己○○○於法務部調查局北部地區機動工作組
    陳述之證據能力：
    按被告之自白，非出於強暴、脅迫、利誘、詐欺、疲勞訊問
    、違法羈押或其他不當方法，且與事實相符者，得為證據，
    刑事訴訟法第156 條第1 項定有明文。亦即被告之自白係出
    於自由意思，且與事實相符者，即有證據能力，反之，若係
    非法取供者，因其陳述非出於任意性，其所為之陳述即無證
    據能力。又按被告以外之人（包括證人、鑑定人、告訴人、
    被害人及共同被告等）非出於任意性之陳述，其供述亦無證
    據能力（最高法院20年度上字第1640號判例意旨參考）。本
    件辯護人辯護稱被告己○○○於法務部調查局北部地區機動
    工作組之陳述，係因調查人員以誘導、脅迫方式所為，不具
    證據能力。經查被告己○○○於法務部調查局北部地區機動
    工作組固供述：「如乙○○所述，乙○○確實曾2 次送50萬
    元現金至我先生位於高雄海洋技術學院之宿舍內由我親手收
    執，但其確實時間我已不記得了」、「總共3 次無誤，但乙○○第1 次送了50萬元遭我先生退還後，又再將該50萬元送
    交給我，所以我認為那僅為2 次，至於後來所送的100 萬元
    則是另一次，故先前我才說乙○○只有送2 次錢，實際上應
    該是3 次」等語（93年度偵字第8380號卷【偵卷B 】第20至
    21頁）。然查：被告己○○○自偵查起，始終供稱伊僅於88
    年中秋節時，收過證人乙○○交付之禮盒1 次等語，其於93
    年4 月26日偵查時供稱：「我是收1 次而已，也不知道金額
    多少錢，當天晚上我先生回來我就交給他了，我先生有打開
    看到是錢，多少錢我不知道，後來我先生趕快拿去學校處理
    …」、「（你在93年的4 月23日調查處所做的筆錄有提到你
    總共收了3 次，1 次是50萬、1 次是50萬、1 次100 萬，為
    何今天所說的情形不同？）我在調查處說我只有收1 次」等
    語（見93年度發查字第466 號卷【下稱偵卷A 】第133 頁）
    ；其於原審審理時供稱：「（9 月3 日，是否有收受乙○○
    所致贈的1 百萬元？）是我收的。」等語（見原審卷第203
    頁），與其於前開調查筆錄記載不符。再者經原審當庭勘驗
    被告己○○○93年4 月23日在法務部調查局北部地區機動工
    作組訊問時之錄音帶結果為：「一、譯文內容（指原審辯護
    人提出附於原審卷之譯文）所稱『檢』應為『調』。二、錄
    音帶（一）Ａ面前一大段為調查人員在聊天。三、本院卷第
    43頁背面最後一段所載說話人『檢』應為『歐』。四、本院
    卷第46頁背面第14行應為『他也沒有事先跟我通知』；第32
    行應為『…因為你這是已經退回去了』。五、本院第47 頁
    第3 行應為『他拿現金，也要到銀行去提』；第7 行應為『
    第1 次是用牛皮紙袋。』六、錄音帶（三）Ｂ面前面一大段
    ，說話聲音很小聲，疑似為調查人員彼此在討論筆錄內容，
    並非磁帶故障。七、本院卷第57頁第17行應為『…乙○○講
    3 次喔…』。八、第4 捲無法聽到清晰聲音故無法紀錄，九
    、除上述更正內容外，辯護人所提出之錄音譯文，確與錄音
    帶內容相符」（見原審卷第67至68頁）。而觀之上開錄音帶
    譯文記載，被告己○○○初始即供稱88年乙○○僅有1 次交
    款予伊代收，時間在何時已不記得，約在中秋節前，伊不知
    道是多少錢等語，惟嗣後調查人員針對同一問題，又一再以
    證人乙○○證述6 月30日交付賄款50萬元1 次，7 月1 日遭
    退還之後，當天又再將賄款拿至宿舍之情節，詢問被告己○○○，致被告己○○○改稱曾經2 次向乙○○拿50萬元，連
    同收受100 萬元那一次，一共3 次等語，惟被告己○○○仍
    一再供承所謂2 次拿50萬元，究竟係相隔1 天或幾天，伊不
    清楚等語，此觀譯文記載調查員之提問為：「那這1 次，那
    另外還有沒有其他，你說沒有幾次，表示不止1 次嘛…」、
    「好幾次喔！我們今天主要要問的問題是乙○○…」、「你
    先生可能是拿去退他，然後隔兩天你先生退他還是怎樣，然
    後他又再去1 次，這個你應該有印象，他去了以後…然後這
    一次去的時候，他就是買了1 個禮盒，紙袋是放在裡面，這
    個是7 月1 日，6 月30日第1 次，你先生有退給他，他又不
    死心，他7 月1 日又買了1 個禮盒送過去，買的禮盒裡面放
    錢，可能就是你剛講的那個」、「但是如果照乙○○這樣講
    ，也是說2 次，但是其中1 次，最晚是隔天送，那應該算同
    一次，…」、「但他講一共有3 次」、「會不會因為第1次
    、第2 次時間太近，搞不清楚…，因為你們都有退呀！會不
    會因為第1 次、第2 次時間太近，…，你想，不是因為我們
    跟你講，有這樣的可能，然後你就變成這樣講，一定是要你
    親自講，我們才能寫」、「你就是那2 次，2 次都是你收下
    來之後，交給你先生，你先生下班回來以後，…，2 次，你
    說1 次，還是2 次拿來」、「那乙○○這樣講沒錯吧？他講
    他送過去，然後…你不確定的是時間，但是隔天他又趕快再
    送過去…」等語（原審卷43頁反面、44、45、47頁反面、49
    頁、第50頁反面），可得而知，故被告己○○○供述總共收
    過3 次證人乙○○交付現金一語，顯非出於其自由意志，而
    係經調查人員誘導訊問後始為如此供述，故被告己○○○於
    法務部調查局北部地區機動工作組之供述，除關於88年中秋
    節前代收100 萬部分之陳述外，其餘均無證據能力。
（二）實體部分：
(一)、證人乙○○於93年2 月9 日偵查中固證稱：「…我女兒甲○○自81年間進入高雄海專擔任助教，82年間高雄海專水產養
    殖系有1 教師缺額，我女兒甲○○經系教評會評鑑通過，轉
    送人事室及教務處均順利審核通過，但庚○○校長卻以甲○○任期未滿4 年為理由，將該人事案擋下，拒不送該校的教
    評會審核，惟據我了解，所謂任期4 年以上才能升等為講師
    ，是對學士學位之教職人員升等所設之規定，依教育部規定
    ，具有碩士學歷者可直接聘任為講師，庚○○顯然私設關卡
    刁難欲升等之教職人員，當人事案在庚○○處時，甲○○前
    往庚○○辦公室向庚○○探詢該人事案處理情形，庚○○並
    不正面回答有關問題，反而要甲○○回去請她先生去找他本
    人，我及我女婿丁○○知道此事皆很憤慨，拒絕去見庚○○
    ，因此甲○○的升等案也就沒有通過。87年間高雄海專水產
    養殖系又有1 教師缺額，甲○○仍通過系教評會審核，並經
    人事室、教務處轉送校長庚○○處以待送校教評會進行評審
    ，庚○○竟又以甲○○之論文未經校外審核為由，將甲○○
    之人事案擋下，如82年甲○○升等之情形…」等語（偵卷A
    第28頁）；證人甲○○於同日偵查中亦證稱：「在我81年8
    月進國立高雄海洋技術學院（當時稱為國立高雄海專）時雖
    然擔任助教，依照教育法規規定及國立高雄海洋技術學院升
    等辦法規定只要具備碩士學歷及有缺額就可以改聘講師，因
    為我具備碩士學歷且系上有缺額，符合改聘講師之資格，因
    此在82年及87年間我即提出改聘講師，但申請文件一送到校
    長庚○○那邊，便遭到積壓不與批送至升等委員會審查評定
    。這2 次的申請因庚○○積壓不批示我的申請文件，我均曾
    親自至渠辦公室，請渠儘速審閱批示，當時庚○○均不置可
    否，並語帶暗示的請我先生去找他談，雖然我在校內曾聽過
    具備講師資格條件下，要以行賄手段去請求庚○○依法執行
    職務，將我的升等資料送到升等委員會中審查，是很不可思
    議且荒謬之事，因此對庚○○的暗示均不予理會，而82年及
    87年庚○○不批示送升等委員會的理由，都顯不合理，在82
    年的理由是我助教任期未滿4 年，在87年的理由是我的碩士
    論文需校外審核，據我所知我們學校從助教升等講師確實有
    人送錢給庚○○，而且要在學校任職也有人送錢給庚○○…
    」等語（偵卷A 第31至34頁）。惟查：
１、「國立高雄海事專科學校」係自71年7 月1 日起改制並改名
    ，並於86年7 月1 日起改制為「國立高雄海洋技術學院」，
    而該校於89年底前歷來教師升等審查作業，均係依據校務會
    議通過之「教師升等辦法」，設審查小組審查之，又依據80
    年1 月31日校務會議通過之國立高雄海事專科學校教師升等
    審查辦法第7 條第1 項規定、84年12月28日校務會議修正通
    過之國立高雄海洋技術學院教師升等審查辦法第8 條第1 項
    規定、87年12月30日校務會議修正通過之國立高雄海洋技術
    學院教師升等審查辦法第8 條第1 項規定，該校歷年來關於
    教師升等作業程序，均應由教務主任（教務長）於1 月30日
    以前，簽出各系科教師升等名額，會請人事室審查年資後送
    請校長核定，此有國立高雄海洋科技大學94年3 月4 日海科
    大人字第0940001028號函及所附該校歷次教師升等審查辦法
    在卷可稽（原審卷第155 、158 、161 、164 頁），被告庚○○於偵查中亦供承：學校教師升等之流程為老師先向科系
    提出申請，經過科系會議通過，再經人事室將升等資料送到
    校長秘書室，由我做初步審核，倘不符合規定，伊就不批示
    並退回申請案，倘符合規定，伊就批送升等審查委員會審查
    ，由委員公開投票表決，最後再送到教師評鑑委員會（下稱
    教評會）等語（偵卷A 第136 頁），核與證人即自81年起至
    88 年 間擔任秘書室助理，負責校長公務行程安排及學校老
    師升等作業之富容於偵查中證述：有關教師升等作業，係由
    老師提出申請，再由教務會議、人事室通過後，將升等案件
    送到校長秘書室，由校長做初步審核提出升等教師是否符合
    相關規定，倘符合規定，再由伊辦理送外審查作業，再提到
    升等審查委員會，由委員公開審查投票表決，最後再提到學
    校教評會決議（偵卷A 第98至99頁）等語、證人即該校教務
    長辛○○於本院證述教師升等案須送校長室審核，倘程序不
    完備，應退回（本院95年4 月27日審判筆錄第6 頁）等語相
    符；又每年之教師升等審查委員會，係先由各科系提出推薦
    名單（限於副教授及正教授），再於召開審查會之前一天，
    由校長任意圈選升等審查委員乙節，亦據證人富容於原審證
    述甚詳（原審卷第101 、102 頁）。準此，足證被告庚○○
    對於學校教師升等案，確實握有得否送交教師升等審查委員
    會審查，及進一步圈選矚意人選，組成教師升等審查委員會
    ，以決定教師升等案是否通過之權責，故被告庚○○辯稱其
    對教師升等案，無任何權責云云，顯係避重就輕之詞，難予
    採信。
２、然依卷附之國立高雄海事專科學校水產養殖科82年3 月8 日
    82學年度升等教師著作初審會議紀錄之記載，該科系當年度
    年資達升等教師者有黃貴民、岳文勛、郭素芬、王森泉及翁
    進坪等5 位，並經科內初審同意黃貴民、岳文勛及翁進坪等
    3 位提升等著作送審，其餘2 位暫緩提送。又依據該校人事
    室82年3 月24日製作會簽教務處及秘書處之簽呈及所附參加
    當年度升等教師之學經歷及著作一覽表上之申請升等教師名
    單記載，並無證人甲○○，（原審卷第131 至134 頁），足
    證證人甲○○於82年間並未提出教師升等申請，以致其所屬
    之水產養殖科於82年3 月8 日召開之82年度升等教師著作初
    審會議紀錄，並未記載證人甲○○提出升等申請，及上開人
    事室簽呈所附申請教師升等名單上並無證人甲○○姓名，是
    證人乙○○、甲○○證稱被告庚○○於82年時故意刁難證人
    甲○○，不將其教師升等案送交教師升等審查委員會審查云
    云，及被告庚○○於偵查中供述因83年以前規定，助教不論
    具學士或碩士學位，均需服務滿4 年始得升等講師，因此甲○○在82年提出之升等申請遭伊拒絕批示云云（偵卷B 第25
    頁），顯與事實有悖，均不足採信。況且，縱認證人甲○○
    82年確曾提出教師升等申請，亦因依當時即80年1 月31日校
    務會議通過之國立高雄海事專科學校教師升等審查辦法第2
    條第1 項規定，助教升講師須獲有國內外學士以上學位，曾
    任助教滿4 年以上，…（原審卷第130 頁），而證人甲○○
    亦自承：伊係81年8 月至高雄海專擔任助教等語（見偵卷A
    第31頁），則因82年時證人甲○○尚未任職滿4 年，依上開
    規定，其亦不符合申請資格，故縱認證人甲○○確有提出教
    師升等申請，遭被告庚○○以證人甲○○之任期未滿4 年為
    由，而未將證人甲○○之升等案送交教師升等審查委員會審
    議，亦因被告庚○○所為係符合上開審查辦法規定，而無證
    人甲○○及乙○○所謂被告庚○○故意刁難證人甲○○教師
    升等申請案之可言。
３、再者，據卷附之高雄海洋技術學院人事室87年4 月22日簽會
    教務處及秘書室之簽呈「說明」記載：「一、各科系提出教
    師升等共有14位，分別有副教授升教授者6 人，講師升副教
    授者4 人，助教升講師者4 人，其中副教授張進德等9 人係
    以著作申請升等，…另助教甲○○等4 人均具碩士學歷，申
    請以學歷升等（教育人員任用條例第16條第1 項），惟依本
    校教師升等審查辦法第2 條第1 項第1 款及第8 條第1 項第
    3 款規定，需有專門著作」（原審卷第135 頁），又依據該
    校87年8 月27日87年度教師升等審查委員會會議紀錄記載，
    當時證人甲○○之升等案曾提送教師升等審查委員會審查，
    僅審查投票結果為不通過（原審卷第143 、144 頁），顯見
    證人甲○○87年之教師升等申請案，業經送交教師升等審查
    委員會審查，並未遭被告庚○○積壓退回，故證人甲○○、
    乙○○證稱證人甲○○87年之教師升等申請案，遭被告庚○○以證人甲○○之論文未經校外審查為由，將其申請擋下等
    語，顯屬虛妄，亦難憑信。至於證人甲○○於93年4 月9 日
    調查中證稱：87年3 月間，我再次提出申請升任講師，本系
    主任黃榮富向伊表示校長說我碩士論文需外審，且伊之碩士
    論文已超過5 年，資格不符，不能提送升等審查委員會審查
    ，伊就詢問人事室主任江蕙芳及人事室承辦人蔡秀琴此事，
    經渠2 人向伊表示伊具碩士學位，可直接以學位送審，不需
    論文外送，伊隨即找校長說明此事，校長並請江蕙芳至校長
    辦公室，並在伊面前以嚴厲且不客氣語氣指責江蕙芳：『你
    要給江老師升，你自己給他升，學校升等是你在作主的嗎？
    』等語（偵卷A 第109 頁），及證人即高雄海洋技術學院人
    事室主任江蕙芳於93年4 月9 日之調查及偵查中雖證述：87
    年3 、4 月間，甲○○曾至人事室請教其申請升等講師，需
    否將碩士論文外審之事，經伊與組員蔡秀琴討論後，向江女
    表示依照相關法律規定，渠具有碩士學歷，符合升等資格，
    但仍須視學校之相關規定配合辦理，隨後被告庚○○即要求
    伊至其辦公室，當時甲○○亦在場，被告庚○○並語氣激動
    質疑伊關於甲○○升等的事等語（偵卷A 第89頁反面、97頁
    ），惟查證人甲○○上開證述被告庚○○認為其碩士論文需
    外審，且碩士論文超過5 年，資格不符云云，係輾轉聞自黃
    榮富，並非證人甲○○親自聽聞，故證人甲○○此部分所述
    ，無證據能力，不得採為對被告庚○○不利之證據；況且證
    人甲○○該年之教師升等申請案，確經提交教師升等審查委
    員會審查，已如上述，此外又無證據顯示被告庚○○曾為上
    開表示，自無從認定被告庚○○於87年曾以證人甲○○之碩
    士論文須外審，刁難證人甲○○；至於被告庚○○於證人江
    蕙芳告知證人甲○○符合升等資格後，在校長辦公室語氣激
    動地質疑江蕙芳關於甲○○升等一事，究係為何原因，證人
    江蕙芳亦證稱其不清楚（偵卷A 第90頁），究竟係被告庚○○確實質疑證人甲○○之論文應外審，抑或係因當時證人甲○○對被告庚○○態度不佳，而引起被告庚○○不悅，抑或
    係被告庚○○對證人江蕙芳處理此事之方式不滿，不可得而
    知，自難僅以證人甲○○及江蕙芳上開證述，即認被告庚○○於87年間，有意刁難證人甲○○之教師升等案，並藉此向
    證人甲○○索賄。
(二)、又證人乙○○於93年2 月9 日偵查中固又證述：「88年間高
    雄海專水產養殖系又有2 教師缺額，如同往例，甲○○之升
    等案又卡在庚○○處，不送往校教評會，甲○○前往向庚○○查詢時，庚○○改要求由我前去找他本人。由於甲○○升
    等人事案已經被告拖延了7 年，我為了讓庚○○不再刁難甲○○，只得迎合庚○○的要求，準備了新台幣50萬元現金，
    以紙袋裝好，於88年6 月30日送往庚○○在高雄海專的宿舍
    ，當時庚○○不在，庚○○的太太在，我告訴他太太請她將
    這包東西轉交庚○○，於是庚○○太太己○○○親手收下，
    當天晚上庚○○就打電話給甲○○，請甲○○明天早上到他
    的辦公室，88年7 月1 日上午，甲○○到庚○○的辦公室，
    庚○○將該包50萬元現金交還給甲○○，請甲○○將此現金
    轉交給我。甲○○在當天上午即將該50萬元現金拿回來給我
    。由於我曾聽1 位高雄海專教職人員告訴我，第1 次送錢去
    庚○○家，庚○○會很快將款項退回，其目的是在試探送錢
    者的誠意，但是如果馬上再送第2 次，庚○○就一定會收，
    我於是趕快在當天再次將錢送往庚○○家，於是我於88年7
    月1 日中午立即將50萬元現金附帶於我在高雄市○○路唯文
    食品行所購的禮物包裝內，送往庚○○宿舍，當時庚○○還
    是不在家，由己○○○親手收執，這次庚○○就沒有退還，
    這時庚○○就將甲○○的升等案送到升等委員會，就沒有再
    壓在校長處，但88年8 月26日庚○○所擅設之高雄海專升等
    委員會，卻以9 票對9 票之評審結果否決甲○○升等案，但
    是因為升等委員會所作的決定必須再送到該校的校教評會覆
    議，而88年8 月27日，高雄海專正式之校教評會開會，對於
    升等委員會處理甲○○人事案決議認為顯有不當，而將該人
    事案決議退還升等委員會重新審議，但是庚○○又不把甲○○的升等案退回升等委員會，後來在88年8 月30日庚○○再
    次將甲○○找到校長室，他把50萬元現金退還給甲○○。於
    是我認為係庚○○認為50萬元金額不夠，才會故意違背校教
    評會之決議，因此於88年9 月3 日我再增加50萬元，將共計
    1 百萬元之現金送往庚○○宿舍由己○○○收執，庚○○於
    88年9 月4 日將1 百萬元現金退還予甲○○，要甲○○將該
    款項轉還給我」等語（偵卷A 第29至30頁），而證人甲○○
    於偵查中（偵卷A 第32至34頁），亦為相同之證述，惟查：
１、針對告訴人乙○○、甲○○所述被告庚○○於88年8 月30日
    退還證人甲○○之50萬元現金，係證人乙○○於88年7 月1
    日交付予被告己○○○轉交予被告庚○○一事。被告庚○○
    始終辯稱88年8 月30日退還之50萬元，係乙○○於伊出國期
    間即88年8 月3 日起至同月14日之間某日連同禮盒拿至伊宿
    舍交予工友丙○○代收，伊返台後，丙○○忘記馬上告知，
    直至同月27日伊返回台北後，丙○○始打電話告知伊有水果
    盒放在冰箱，伊於同月29日返回高雄宿舍時，打開一看，發
    現有1 包錢，即於翌日帶到學校返還予甲○○等語。查證人
    甲○○88年4 月22日提出申請之教師升等資料表上之校長欄
    ，係由教務處教務長辛○○於88年5 月3 日代為決行蓋章，
    此有上開資料表1 紙在卷可憑（原審卷第147 頁），並據證
    人辛○○於本院證述：證人甲○○之上開資料表上校長欄之
    辛○○戳章，係因當天被告庚○○出差不在學校，故由伊照
    往例代為決行等語在卷（本院95年4 月27日審判筆錄第5 頁
    ），準此，證人甲○○88年之教師升等資料表，既早於88年
    5 月3 日即經由其任教之系科教評會通過會請教務處、人事
    室，再轉呈校長室，並由教務長辛○○蓋章代為決行送交教
    師升等審查委員會審查，而且告訴人甲○○自承其前2 次申
    請升等均遭被告庚○○刁難，則證人甲○○對此次申請案，
    自必高度關心，而對於其升等案之進度瞭若指掌，故倘如其
    與證人乙○○所言，證人乙○○向被告庚○○行賄之目的係
    在於督促被告庚○○將甲○○之教師升等案送交教師升等審
    查委員會審查，則證人乙○○行賄之時間點自必在88年5 月
    3 日之前，始符合常理，惟證人乙○○、甲○○竟證稱乙○○第1 次送賄款50萬元之時間，為88年6 月30日，且因被告
    庚○○於翌日（即7 月1 日）即假意退還，故乙○○於當天
    中午再度將賄款50萬元送至宿舍交予被告己○○○云云，已
    在88年5 月3 日之後，而依被告庚○○上開供述，其宿舍工
    友丙○○收到證人乙○○致贈之賄款時間為88年8 月3 日至
    同月14日之間，亦在88年5 月3 日之後，依此，堪認證人乙○○交付賄款之時間確係在88年5 月3 日之後，既在之後，
    則證人乙○○行賄之目的當非如其所言在於督促被告庚○○
    將證人甲○○之教師升等案送交教師升等審查委員會，而係
    另有目的，是證人乙○○、甲○○證稱乙○○行賄之目的，
    僅在於督促被告庚○○將甲○○之升等申請案送交教師升等
    審查委員會審查云云，顯與事實不符，難予採信。
２、至於證人乙○○交付50萬元賄款究何時交予何人？是否如其
    所述，係分別於88年6 月30日、88年7 月1 日致送50萬元賄
    款予被告己○○○？抑或如被告庚○○所述，係在88年8 月
    10日左右，於其出國期間交付予宿舍工友丙○○。查證人即
    於88年間在高雄海洋技術學院擔任圖書館館長，負責協辦教
    育部政風業務之楊源仁於原審結證：88年9 月4 日退還100
    萬元予甲○○之後之某日晚上，庚○○打電話予伊提及甲○○之父母親在庚○○宿舍與其發生爭執，希望伊與教務長一
    同前往宿舍，伊抵達之後，庚○○說甲○○父母親認為江女
    升等未通過，係因校長的原因，伊告知江女父母親，學校有
    學校的規定，庚○○則表示等教務長來可以問教務長，江女
    之父親則向庚○○說，為何錢將近1 個月才退還，庚○○則
    解釋因其出國，回國後又到台北開會，等他知道後，馬上退
    還等語（原審卷第183 至184 頁），足認證人乙○○確於案
    發前，親自至被告庚○○學校宿舍向其質疑為何收賄款將近
    1 個月始退還一事，由此亦可證明證人乙○○致送50萬元賄
    款予被告庚○○之時間，並非如其及證人甲○○上開所述之
    88年7 月1 日，因倘依證人乙○○及甲○○上開說詞，從被
    告庚○○88年7 月1 日收受50萬元賄款起，至同年8 月30日
    退還時止，被告庚○○收受賄款之時間長達2 個月，與證人
    乙○○於被告庚○○宿舍所質疑之時間不符，反而倘依被告
    庚○○所述於88年8 月10日左右交由工友丙○○代收，則至
    88年8 月30日退款時止，正巧將近1 個月，而與證人乙○○
    於被告庚○○宿舍向被告庚○○質疑之時間相符；而且88年
    間丙○○確在被告庚○○宿舍擔任工友，且丙○○自83年至
    89年間，曾在宿舍代收致贈予被告庚○○之禮盒約5 次左右
    ，而且倘代收後，被告庚○○經過1 星期左右未至宿舍拿取
    ，丙○○會打電話予被告己○○○，請其轉達予被告庚○○
    等情，亦據證人丙○○於本院證述無訛（本院95年2 月9 日
    審判筆錄第4 頁）；佐以被告庚○○確係於88年8 月3 日出
    境，而於同月14日入境，亦有被告庚○○之護照1 份在卷可
    憑（偵卷A 第145 頁），顯見告訴人乙○○、甲○○證述乙○○先於88年6 月30日致贈賄款50萬元予被告己○○○，翌
    日遭被告庚○○退還後，又在同年7 月1 日將50萬元送至宿
    舍予被告己○○○收受云云，係屬虛構之詞，被告庚○○所
    辯乙○○係於88年8 月10日左右送50萬元至宿舍予丙○○代
    收等語，洵屬真實，堪足採信。
３、公訴人雖認被告庚○○已將證人乙○○交付之賄款50萬元納
    為己用，而因88年8 月26日教師升等審查委員會否決證人甲○○之教師升等案，翌日之校教評會覆議結果又認為教師升
    等審查委員會之決議不當，應退回教師升等審查委員會重新
    審議，此事在學校引起軒然大波，被告庚○○恐東窗事發，
    遂急於88年8 月30日退還50萬予證人甲○○，惟因被告庚○○已將50萬元納為己用，遂於當天指示出納組長戊○○自被
    告庚○○台灣銀行高雄分行、帳號000000000000號帳戶內領
    取50萬元，以作為歸還賄款之用，惟戊○○為便宜措施，乃
    先行挪用學校於88年8 月25日收取之公款54萬零2 百20元中
    之50萬元，交由被告庚○○使用，被告庚○○即於同日上午
    通知甲○○前往校長辦公室，將50萬元退還予甲○○云云。
    惟查據證人富容於原審時之證述，被告庚○○曾於88年間之
    某個星期五上午，向富容表示因剛剛接獲太太電話，稱家裡
    急需用錢，但是存摺放在宿舍無法提款，被告庚○○又須趕
    飛機至台北開會，無法返回宿舍拿存摺，而詢問富容僅憑印
    章可否向銀行領錢，富容遂請出納組長戊○○至校長辦公室
    ，戊○○表示其手上有錢可先借予被告庚○○應急，待星期
    一時再歸還即可，富容並代被告庚○○製作向學校借用50
    萬元之借據1 紙，隔週之星期一上午8 時10分之前，被告庚○○即將存摺交予富容，並囑富容找甲○○至校長辦公室，
    將1 包東西交予甲○○，惟因富容上午8 時10分須上課，即
    將該包東西交予黃燕玉，並於當天上午10時10分許，將存摺
    交予戊○○領款，再由富容將上開借據撕毀乙節，業據證人
    富容於原審證述甚詳（原審卷第102 至106 頁），核與證人
    即高雄海洋技術學院負責文書處理、接電話、登錄校長行程
    於行事曆系統之黃燕玉於原審結證：88年間某星期五，被告
    庚○○曾詢問富容沒有存摺只有印章，可否領錢，富容表示
    要問戊○○，董女即向被告庚○○表示伊有收一些錢，可先
    借予被告庚○○使用，待下星期一再行入帳。又88年8 月30
    日上午校長一進來，即交存摺及1 包東西予富容，之後就叫
    辦公室聯絡楊源仁及人事室主任江蕙芳過來，因富容要去上
    課，就將該包東西交給伊，並囑伊待江蕙芳來時交給江蕙芳
    ，之後伊將該包東西交給江蕙芳，渠即在辦公室內打開該包
    東西，伊才知道是錢，嗣後楊源仁也進來，被告庚○○與江
    蕙芳、楊源仁即彼此討論如何將該筆現金返還甲○○，嗣甲○○到校長室後，被告庚○○即將現金交予甲○○，並向甲○○表示「叫你爸爸不要這樣子做」等語（原審卷第112 、
    114 頁），堪認被告於88年8 月30日除交付存摺予富容外，
    另又交付現金50萬元予富容。準此，顯然被告庚○○於88年
    8 月30日退還予甲○○之50萬元，係被告庚○○自行攜帶至
    學校，而非於88年8 月30日臨時向戊○○挪用學校之公款，
    亦非於當天委請戊○○自被告庚○○台灣銀行高雄分行帳戶
    內提領之50萬元，蓋依上開證人富容、黃燕玉所述，戊○○
    當天自被告上開帳戶提領50萬元係欲返還被告庚○○於88年
    8 月27日向學校借用之公款50萬元。再者，倘被告庚○○果
    已收受證人乙○○交付50萬元賄款，則因其有權圈選教師升
    等審查委員，故其為遂行收受賄賂犯行，理應圈選配合度高
    之升等審查委員，使其等在開會投票時同意甲○○之升等申
    請案，惟證人甲○○之升等申請案，在教師升等審查委員會
    中竟遭否決，由此益可證明被告庚○○並未收受賄款。綜此
    ，足認被告辯稱其於獲知證人乙○○致贈之50萬元賄款後，
    隨即將該賄款原封不動退還予證人甲○○等語，應足採信。
    至於被告庚○○供稱其於88年8 月27日向學校借用之50萬元
    ，係用於支付其女裝修房屋之修繕費及家電費用等語，雖僅
    提出壁紙之單據1 紙（附於本院卷），而無法提出其他單據
    ，惟本件檢察官既未能舉證證明被告庚○○確實於88年7 月
    1 日收受50萬元賄款後，至同年8 月30日始退還予甲○○之
    事實，自不能以被告無法提出其向學校借用之50萬款項流向
    之證據，即為對被告庚○○不利之認定，況且本件係於93年
    4 月23日始開始傳訊被告庚○○偵查犯罪事實，距被告庚○○88年8 月30日向學校借用公款之時間，已長達5 年餘之久
    ，自難強求被告庚○○仍保留其支付女兒房屋之修繕費及家
    電費用等單據。
４、至公訴人所舉之第一商業銀行十全分行交易明細表影本（戶
    名丁○○、帳號00000000000 號）、台灣銀行高雄分行交易
    明細表影本（戶名甲○○、帳號00000000000 號）、唯文食
    品於88年7 月1 日開立之發票影本等證據，僅能證明證人乙○○有向丁○○及證人甲○○借款72萬（1 次22萬元，另1
    次50萬元）元及18萬元，及證人乙○○曾於88年7 月1 日至
    唯文食品行購物之事實，尚不能直接證明證人乙○○係於88
    年7 月1 日交付賄款之事實。
５、綜上所述，本件證人乙○○雖然確曾至被告庚○○宿舍交付
    賄款50萬元，惟其交付之時間並非88年7 月1 日，而係同年
    8 月中旬左右，已如上述，而該時間係在教務長辛○○代理
    被告庚○○在證人甲○○升等資料表上蓋章之後，在教師升
    等審查委員會召開之前，參以學校之教師升等審查委員會之
    組成，係由被告庚○○在升等審查委員會召開前一日，自行
    圈選其矚意之審查委員，已如上述，顯見被告庚○○握有申
    請升等教師能否順利在教師升等審查委員會通過之權力，可
    見證人乙○○之所以向被告庚○○行賄，其用意無非在於使
    被告庚○○收賄之後，得以發揮其影響力，使升等審查委員
    投票同意通過證人甲○○之升等案，蓋倘非如此，其何有於
    甲○○申請升等案件，已經證人辛○○代為決行後，准予提
    交教師升等審查委員會後，仍再為無何實益之行賄。
(三)、綜上所述，證人甲○○及乙○○於公訴人偵訊所述與實情不
    符，自難僅憑渠等之證述，遽認被告庚○○有對於職務上行
    為收受賄賂之犯行，茲公訴人資為論罪之證據，在訴訟上之
    證明，既未達到通常一般之人均不致於有所懷疑，而得確信
    其為真實之程度，即有合理性懷疑之存在，而無從為有罪之
    認定，被告庚○○既不能成立犯罪，則被告己○○○自無與
    之共犯職務上收受賄賂之犯行。此外，復查無其他積極證據
    足認被告2 人有何對於職務上行為收受賄賂之犯行，既然不
    能證明被告庚○○、己○○○犯罪，自應諭知被告2 人無罪
    之判決。
(四)、原審因而以不能證明被告2 人犯職務上收受賄賂罪，而為被
    告2 人無罪之諭知，核無違誤；檢察官上訴意旨，猶執前詞
    ，指摘原判決不當，為無理由，應予駁回。
據上論斷，應依刑事訴訟法第368 條，判決如主文。
本案經檢察官王登榮到庭執行職務。
中    華    民    國    95    年    7     月    13    日
                  刑事第六庭  審判長法  官  王光照
                                    法  官  張盛喜
                                    法  官  李璧君
以上正本證明與原本無異。
如不服本判決應於收受本判決後10日內向本院提出上訴書狀，其
未敘述上訴理由者，並得於提起上訴後10日內向本院補提理由書
狀（均須按他造當事人之人數附繕本）「切勿逕送上級法院」。
中    華    民    國    95    年    7     月    13    日
                                    書記官  唐奇燕


司法院資訊處製作；財團法人民間司法改革基金會備份。
